【裁判字號】    89,小上,142
【裁判日期】    920123
【裁判案由】    返還帳款
【裁判全文】
臺灣臺北地方法院民事判決  八十九年度小上字第一四二號
    上  訴  人  世華聯合商業銀行股份有限公司
    法定代理人  乙○○
    訴訟代理人  丁○○
                甲○○
    被  上訴人  丙○○
    訴訟代理人  戊○○
右當事人間請求返還帳款事件，上訴人對於中華民國八十九年八月三十一日本院台北
簡易庭八十九年北小字第一三六六號第一審小額民事判決提起上訴，本院判決如左：
    主    文
原判決廢棄。
被上訴人在第一審之訴駁回。
第一、二審訴訟費用新台幣壹仟陸佰柒拾陸元伍角由被上訴人負擔。
    事      實
甲、上訴人方面：
壹、聲明：如主文所示。
貳、陳述：除與原審判決書所載者相同茲予引用外，補稱：
一、原審於判決中逕以被上訴人所主張卡片係為涉有侵占遺失物之訴外人「程國」
    使用，簽帳單之簽名為「程國」而非被上訴人姓名之「丙○○」，上訴人逕行
    扣款，於法尚有未合，而為上訴人敗訴之判決。且因持卡人於持卡進行交易時，
    僅需於簽帳單書寫與卡片背面相同之簽名，即得持之用以消費，持卡人並不需書
    寫與本人姓名完全相同之字樣始得持之用以消費，甚至書寫英文姓名亦無不可，
    原審僅憑簽帳單之姓名非「丙○○」即認被上訴人毋庸負擔該三筆消費款，而未
    認定卡片背面之簽名是否為丙○○，已有未洽，此其一也。
二、況該三筆消費款並非上訴人逕予扣款，上訴人之訴訟代理人於原審言詞辯論時即
    已陳明；該三筆消費款實係被上訴人於民國八十七年七月十九日及同年月二十一
    日分別存入上訴人敦北分行之被上訴人存款帳戶中，分別存入新台幣（下同）四
    二七元及二五、三一○元，共計二五、七三七元，恰等於被上訴人上開三筆消費
    款之金額；衡諸一般正常經驗法則判斷，如被上訴人無繳款之意，自無需存入二
    五、七三七元（以下稱本存款），況被上訴人如認該三筆消費非其所為，更無需
    存入本存款並要求上訴人予以扣抵，被上訴人自行存入本存款且要求上訴人扣抵
    ，除可認該三筆消費被上訴人願自行負擔外，更可認被上訴人已有拋棄返還請求
    之意思表示，此由民法第一八○條第三款規定觀之自明，此為上訴人之訴訟代理
    人於原審言詞辯論時一再主張；蓋一般人如無清償信用卡帳款之意，焉有刻意將
    帳款金額自行存入銀行存款帳戶並要求銀行扣抵之理？既係為清償債務而為給付
    ，則依民法第一八○條第三款之規定，當不得請求返還。原審漏未審酌上訴人前
    開主張所為之判決，自為判決不適用法規而為違背法令。
、證據：除援用原審之立證方法外，並提出信用卡定型化契約範本影本一份為證。
乙、被上訴人方面：
壹、聲明：駁回上訴。
貳、陳述：除與原審判決書所載者相同茲予引用外，補稱：系爭遺失信用卡之背面簽
    名為「丙○○」而非「程國」，特約商店未核對加以付款，該風險應由上訴人
    承擔，且被上訴人從無清償之意思，若被上訴人有意清償，應憑取款條提款後再
    付，顯見本件乃上訴人強行扣款。且縱存入的款項與消費及掛失費用相同，並不
    代表被上訴人係為交付該筆款項。
、證據：援用原審之立證方法。
    理    由
壹、按「對於小額程序之第一審裁判，得上訴或抗告於管轄之地方法院，其審判以合
    議行之。對於前項第一審裁判之上訴或抗告，非以其違背法令為理由，不得為之
    。」民事訴訟法第四百三十六條之二十四第一項、第二項定有明文。又判決不適
    用法規或適用不當者，為違背法令，同法第四百六十八條亦有明定。本件上訴人
    上訴理由係以，其已於原審主張被上訴人係以清償之意思存入與系爭消費金額新
    台幣（下同）二萬四千七百三十七元相同之金額，被上訴人已無權利請求返還，
    詎原判決不查，竟未審酌民法第一百八十條第三款之規定，直接准許被上訴人於
    原審之主張，實有判決不適用法規之違背法令。經查：被上訴人存入其同意上訴
    人扣款帳戶之金額與系爭消費金額相同等情，既為被上訴人所不爭，且有存款明
    細分戶帳影本一份在卷可資佐證，果此，原審即應就上訴人清償之抗辯加以審酌
    ，乃原審並未就上訴人主張被上訴人已為清償不得請求返還部分審酌應否適用民
    法第一百八十條第三款之規定，原審即有上訴人所指違背法令之理由，上訴人本
    件上訴即屬合法，合先敘明。
貳、被上訴人於原審起訴主張：上訴人未經被上訴人同意，直接自被上訴人帳戶中扣
    款系爭二萬四千七百三十七元消費款，因系爭消費款非其本人所為，上訴人自應
    返還等語。其復於本院補稱：即便被上訴人所存入帳戶之金額與系爭金額一致，
    並不能代表被上訴人係以清償的意思存入等語。上訴人於原審辯稱：被上訴人存
    入與系爭消費款金額相同之金額，顯已承認系爭消費金額，並有清償之意思等語
    ，復於本院補稱：被上訴人既已存入與消費金額相同之現金，依民法第一百八十
    條三款之規定，其即不得請求返還等語。
、查：被上訴人曾於八十七年六月二十九日掛失系爭信用卡等情，既為兩造所不爭
    ，應堪信為真實。又被上訴人曾於八十七年七月十八日以現金二萬五千七百三十
    七元存入上訴人敦北分行之被上訴人帳戶中等情，既據上訴人提出存款分戶帳影
    本一份在卷可資佐證，且與被上訴人於原審所提附卷之信用卡繳款通知書上所附
    繳款人收執聯上之記載相同，亦堪信為真實。經審上開金額總數為二萬五千七百
    三十七元與上訴人通知被上訴繳款之金額（包括一千元掛失費及二萬四千七百三
    十七元消費額）悉相一致，再審酌被上訴人於原審所提附卷之繳款通知書及已為
    繳款之日期為八十七年七月十八日，又係於被上訴人本件掛失系爭信用卡之八十
    七年六月二十九日之後，則被上訴人顯然係以清償系爭信用卡消費之目的存入二
    萬五千七百三十七元，否則其即無須於收受前開繳款通知後且於繳款通知上有系
    爭消費明細之情形下存入與系爭消費金額相同之數目，是上訴人主張被上訴人係
    以清償系爭消費款之目的存入系爭金額，應可採信。
肆、按給付有左列情形之一者，不得請求返還：三、因清償債務而為給付，於給付時
    明知無給付義務者，民法第一百八十條第三款定有明文。依該條規定即知，若債
    務人於明知無給付義務之情形下，仍為清償時，其即不得請求債權人返還。本件
    被上訴人係基於清償之目的給付系爭消費款，既如前述，則即便系爭消費款並非
    由被上訴人消費，被上訴人無給付義務，被上訴人亦因其係於明知其無給付義務
    之情形下仍基於清償之目的為給付，而應適用前開法律之規定，不得請求返還。
    乃原審並未斟酌前開法律之規定，逕為被上訴人勝訴之判決，並依職權宣告假執
    行，自有未洽，上訴意旨，指摘原判決違背法令，求予廢棄改判，為有理由，應
    由本院廢棄改判如主文第二項所示。另因本案事證已臻明確，兩造其餘主張陳述
    及所提之證據，均毋庸再予審酌，附此敘明。
伍、訴訟費用額依後附之計算書確定如主文所示金額。
陸、據上論結，本件上訴為有理由，依民事訴訟法第四百三十六條之三十二第二項、
    第一項、第四百三十六條之十九第一項、第四百五十條、第七十八條、第四百六
    十三條，判決如主文。
中      華      民      國    九十二    年      一      月    二十三    日
                              民事第六庭審判長法      官  林惠瑜
                                              法      官  侯水深
                                              法      官  詹駿鴻
右為正本係照原本作成
不得上訴
中      華      民      國    九十二      年      一      月    二十三  日
                                              法院書記官  官碧玲
~F0
~T40
計算書：
第一審訴訟費用暨郵費           新台幣伍佰貳拾壹元
第二審訴訟費用                 新台幣佰柒拾元伍角
第二審郵費                     新台幣柒佰捌拾貳元
合                計           新台幣壹仟陸佰柒拾陸元伍角


司法院資訊處製作；財團法人民間司法改革基金會備份。
